【裁判字號】    97,易,942
【裁判日期】    980703
【裁判案由】    傷害
【裁判全文】
臺灣臺南地方法院刑事判決               97年度易字第942號
公  訴  人  臺灣臺南地方法院檢察署檢察官
被      告  乙○○
選任辯護人  江俊傑律師
            李永裕律師
上列被告因傷害案件，經檢察官提起公訴（97年度偵字第7385號
），本院判決如下：
    主  文
乙○○無罪。
    理  由
一、公訴意旨略以：被告乙○○為戊○○之舅舅，其於民國（下
    同）97年3月24日21時35分許，為與戊○○父母親商討遺產
    分配事宜，而至臺南市○○街218號戊○○住處，過程中雙
    方發生口角爭執及推擠，被告竟基於傷害他人身體之犯意，
    咬傷戊○○之右手臂，並徒手毆打戊○○身體，致戊○○受
    有右上臂瘀傷、左肩瘀傷及頭部壓痛等傷害。因認被告涉有
    刑法第277條第1項之傷害罪嫌。
二、公訴人認被告乙○○涉有傷害犯行，無非係以告訴人戊○○
    之指述（警詢筆錄及偵查中檢察事務官之詢問筆錄），以及
    台南市立醫院所開具之診斷證明書1紙為證。訊據被告固不
    否認曾與告訴人發生言語爭執，並發生肢體衝突，惟矢口否
    認有何傷害之犯行，辯稱：是告訴人先勒住伊脖子不放，伊
    為掙脫告訴人，才咬傷告訴人，並以左手肘撞開告訴人，但
    是依沒有出手打告訴人頭部，可能係伊甩開告訴人時，告訴
    人跌倒自己去撞到的，伊在過程中遭告訴人強握住右手背，
    尚受有右手挫擦傷之傷害，伊對告訴人所為均係正當防衛等
    語。
三、對證據能力之判斷：
    按被告以外之人於審判外之陳述，雖不符刑事訴訟法第159
    條之1至第159條之4之規定，而經當事人於審判程序同意作
    為證據，法院審酌該言詞陳述或書面陳述作成時之情況，認
    為適當者，亦得為證據；又當事人、代理人或辯護人於法院
    調查證據時，知有第159條之5第1項不得為證據之情形，而
    未於言詞辯論終結前聲明異議者，視為有前項之同意，為刑
    事訴訟法第159條之5第1項、第2項所明文。又當事人、代理
    人或辯護人於調查證據時，知有刑事訴訟法第159條第1項不
    得為證據之情形，卻表示「沒有意見」等意思，而未於言詞
    辯論終結前聲明異議者，應視為已有將該等傳聞證據採為證
    據之同意，業據最高法院93年度臺上字第3533號及94年度台
    上字第2976號等判決闡釋明確。本件公訴人、被告及辯護人
    對於卷內證據資料之證據能力均表示不爭執，基於尊重當事
    人對傳聞證據之處分權，及證據資料愈豐富，愈有助於真實
    發見之理念，且強化言詞辯論主義，使訴訟程序得以順暢進
    行，故認其他證據資料均有證據能力，合先敘明。
四、按「犯罪事實應依證據認定之，無證據不得認定犯罪事實」
    、「不能證明被告犯罪或其行為不罰者，應諭知無罪之判決
    」，刑事訴訟法第154條第2項、第301條第1項分別定有明文
    。故依上開法律規定，無罪之原因可分為不能證明被告犯罪
    與行為不罰二種情形，前者係因被告被訴犯罪，尚缺乏確切
    之積極證據足以證明被告犯罪，基於證據裁判主義及無罪推
    定原則，自應諭知無罪之判決，以免冤抑；後者之行為不罰
    ，除該行為具有阻卻違法事由，例如依法令之行為、業務上
    之正當行為、正當防衛行為與緊急避難行為等，以及具有阻
    卻罪責事由，例如未滿十四歲之人與心神喪失人之行為等，
    而由法律明文規定不予處罰外，實務上尚包括行為本身不成
    立犯罪，亦即法院所確認被告之行為在實體法上因未有處罰
    規定，而屬不罰行為之情形在內，亦皆應予判決無罪（參見
    最高法院89年度台上字第2373號判決意旨）。
五、經查：
(一)、告訴人為被告之外甥，被告與其胞姐即告訴人之母親丁○○
    於97年3月24日晚間在電話中就遺產分配問題發生爭執，被
    告即前往告訴人位於臺南市○○街218號住處，欲與丁○○
    商討遺產分配事宜，被告與告訴人發生肢體衝突，告訴人因
    而受有右上臂瘀傷、左肩瘀傷及頭部壓痛等傷害，此為被告
    於本院審理時所是認，並經告訴人於本院另案98年度易字第
    64 號審理時陳述明確（參見本院98年度易字第64號卷98年3
    月2日審判筆錄），且亦經證人丙○○於本院該案審理時證
    稱確有上開肢體衝突之事無訛（見前揭審判筆錄），復有台
    南市立醫院於案發當日即97年3月24日出具之診斷證明書影
    本1份在卷可稽（見警卷第7頁）。故足認被告確有上開傷害
    告訴人之事實固明。
(二)、按「對於現在不法之侵害，而出於防衛自己或他人權利之行
    為，不罰。但防衛行為過當者，得減輕或免除其刑」，刑法
    第23條定有明文。是依上開法律規定，正當防衛應以遇有現
    在不法之侵害為前提，且行為人實施防衛行為須為客觀上必
    要，其主觀上亦須出於防衛意思而為防衛行為，始克當之。
    至於所謂客觀上必要，應就侵害行為之方法、輕重緩急、危
    險性等情節，並參酌當時防衛者可資運用或採行之防衛措施
    等情狀，而作客觀判斷。本件被告辯稱其對告訴人之傷害乃
    屬正當防衛，本院審酌如下：
  1.告訴人戊○○於本院另案98年度易字第64號審理時，對於其
    有環住被告脖子一節，並不爭執，並陳稱：因為被告想進來
    ，他把我父親錢興旺撞倒，我的意思是盡量不讓他進入我家
    、破壞我家的東西及傷害我家人；被告掙脫的方式是先用嘴
    巴咬我的右手臂，我沒有放手，他接著就用左手肘往後撞我
    的左胸，我還是用右手將他環住，被告全身搖擺企圖掙脫，
    我母親有過來要將我們拉開，結果被告一掙脫我們三人就全
    都倒地；被告整個人還用力往後推要將我推向牆邊，因為重
    心不穩，我們才會都倒在地上等語（見本院98年度易字第64
    號卷第87至89頁）。證人丙○○於上開案件審理時證稱：我
    看到被告在門外叫門，告訴人、錢興旺、丁○○等人都在屋
    內，因為他們都不開門，告訴人他們有向警察報案，也有聯
    絡葉代書到場，葉代書到場時，他說要講事情至少要將們打
    開，被告他們就將門打開，被告就說「那我先進去」，錢興
    旺站在門前阻擋不讓被告進去，被告將錢興旺拉出門外後就
    走進去，告訴人就從背後以右手環住被告脖子，被告為了掙
    脫有用嘴巴去咬告訴人的右手臂；被告要掙脫，有用手肘往
    後槌告訴人；因為被告有以右手肘往後槌告訴人的身體，告
    訴人就用左手去拉住被告的右手掌的背部及右手腕的位置，
    不讓被告動，結果被告就一直掙扎；後來被告、告訴人、丁○○都跌到在地上後，被告自己站起來出來外面，我就跟他
    一起離開了，因為既然發生衝突，遺產的事也不用談了等語
    （見本院98年度易字第64號卷第64、67至69頁）。綜合上述
    告訴人陳述及證人丙○○證述之情節，與被告所辯稱之情節
    ，均大致相符，並無矛盾之處，並參酌告訴人所受傷之部位
    為右上臂瘀傷、左肩瘀傷及頭部壓痛，與被告所為之行為亦
    相吻合，足認本件係因告訴人先從被告背後以右手臂環住被
    告脖子，被告為掙脫告訴人環住自己脖子之右手臂，始以嘴
    巴咬告訴人之右手臂，告訴人仍不放手，被告再以左手肘往
    後撞告訴人的左胸，告訴人仍未放手，被告即全身搖擺企圖
    掙脫，才會和告訴人一起倒地。被告辯稱係為掙脫告訴人，
    才會以口咬、以手肘撞告訴人，並左右搖晃而致告訴人倒地
    等語，應堪採信。
  2.告訴人雖稱，伊係為保護父母，才會勒住被告脖子等語，然
    參酌上開證人丙○○之證述：被告為進入告訴人屋內，將擋
    在門口之告訴人父親錢興旺推開，才得進入屋內，告訴人隨
    即自後用右手環住被告脖子不放等情，則被告進入告訴人屋
    內後，並未進一步對告訴人之父親或母親有何傷害或其他不
    法行為，隨即遭告訴人環住脖子，而嗣後被告與告訴人二人
    因重心不穩倒地後，被告即自己站起來走出外面，與證人丙○○一同離開現場，亦即被告在掙脫告訴人之後，亦未再對
    告訴人為傷害行為，顯見被告辯稱其係為擺脫告訴人環住脖
    子之手，才會對告訴人為上開行為。被告固有先出手推告訴
    人之父親，進入告訴人屋內，然此並不表示告訴人可以用手
    環住被告之脖子，故告訴人當時持續環住被告脖子之傷害行
    為確屬不法行為。而因告訴人持續環住被告脖子，在此種客
    觀情形下，常人自不無立即出手排除此等不法侵害行為之理
    ，故被告雖有以嘴巴咬告訴人之右手臂、以左手肘往後撞告
    訴人的左胸，以及全身搖擺甩脫告訴人之行為，而造成告訴
    人上開傷勢，然被告主觀上係出於防衛之意思，客觀上應屬
    必要之防衛行為，且係對於現在不法侵害之防衛行為。復觀
    以被告所為之防衛行為，並未造成告訴人不合比例之損害，
    亦無防衛過當之情形。
(三)、綜上所述，被告雖有傷害告訴人之行為，然被告所為核屬正
    當防衛，且防衛亦未過當，依刑法第23條規定，自可阻卻違
    法而不構成傷害罪。揆諸首揭法律規定與說明，依法自應判
    決無罪。
據上論斷，應依刑事訴訟法第301條第1項後段，判決如主文。
本案經檢察官甲○○到庭執行職務。
中    華    民    國    98    年    7     月    3     日
                  刑事第十庭    法  官  高如宜
以上正本證明與原本無異。
如不服本判決應於收受本判後10日內向本院提出上訴書狀，並應
敘述具體理由。其未敘述上訴理由者，應於上訴期間屆滿後20日
內向本院補提理由書狀（均須按他造當事人之人數附繕本）「切
勿逕送上級法院」。
                                書記官  陳姿利
中    華    民    國    98    年    7     月    14    日


司法院資訊處製作；財團法人民間司法改革基金會備份。
